臺灣高等法院刑事判決
111年度上訴字第2795號
上  訴  人  
即  被  告  楊文言



指定辯護人  本院公設辯護人王永炫  
上列上訴人即被告因妨害秩序案件，不服臺灣基隆地方法院110
年度原訴字第12號，中華民國110年12月22日第一審判決（起訴
案號：臺灣基隆地方檢察署109年度少連偵字第42號），提起上
訴，本院判決如下：
    主  文
原判決撤銷。
楊文言犯在公共場所聚集三人以上首謀及下手實施強暴罪，處有
期徒刑陸月，如易科罰金，以新臺幣壹仟元折算壹日。
    事  實
一、緣楊文言於民國109年5月9日晚間7時許，在新北市○○區○○路
    000號好運檳榔攤內，遭吳正一恐嚇恫稱：「看要怎樣都沒
    有關係，不然來輸贏」等語（吳正一所涉恐嚇罪行，業經原
    審法院以110年度易字第214號判決處拘役30日確定），遂心
    生不滿，知悉在公共場所聚集3人以上發生衝突，會造成公
    眾或他人恐懼不安，仍基於在公共場所聚集三人以上首謀實
    施強暴之犯意，於翌日即同年月10日上午8時許，在新北市○
    ○區○○路0號「仁和宮」，以言詞邀集友人吳嘉鎮、林聖育、
    葉人豪、張智翰、游俊杰、少年吳○勳（91年6月生，真實姓
    名詳卷，行為時係少年，所涉妨害秩序事件另由原審法院少
    年法庭諭知訓誡並予以假日生活輔導在案，惟無證據證明楊
    文言行為時知悉少年吳○勳實際年齡未滿十八歲）等人於同
    日下午1時許，至新北市○○區○○路00巷00號吳正一住處前會
    合談判，上開人等即共同基於在公共場所聚集三人以上下手
    實施強暴之犯意聯絡（除楊文言以外之人所涉妨害秩序罪嫌
    ，業經原審法院以111年度原訴字第12號分別判處罪刑），
    遵時前往新北市貢寮區仁愛路36巷口之公共場所聚集，見吳
    正一甫走出家門（吳正一原手持一把刀，惟旋遭在場員警取
    走），隨即各徒手衝上前去與吳正一發生扭打或施以壓制動
    作，以此方式下手實施強暴行為，妨害公共秩序及安寧。嗣
    因警方已先獲報在旁等候，立刻噴灑辣椒水控制現場，復對
    楊文言壓制上銬，餘人始分開走散，惟均經警當場逮捕，並
    循線查獲上情。
二、案經吳正一訴由新北市政府警察局瑞芳分局報告臺灣基隆地
    方檢察署檢察官偵查起訴。
    理  由
壹、證據能力部分：
一、供述證據部分：
　　按被告以外之人於審判外之言詞或書面陳述，除法律有規定
    者外，不得作為證據，刑事訴訟法第159條第1項固定有明文
    ；惟被告以外之人於審判外之陳述，雖不符同法第159條之1
    至第159條之4之規定，而經當事人於審判程序同意作為證據
    ，法院審酌該言詞陳述或書面陳述作成時之情況，認為適當
    者，亦得為證據，同法第159條之5第1項亦定有明文。經查
    ，本件判決所引用之被告以外之人於審判外之陳述，固均屬
    傳聞證據，惟公訴人、被告及指定辯護人對本院提示之卷證
    ，均表示沒有意見（見本院卷第81-82頁），且迄至言詞辯
    論終結前亦未再聲明異議，本院審酌上開證據資料製作時之
    情況，尚無違法不當或證明力明顯過低之瑕疵，亦認以之作
    為證據，應屬適當。
二、本判決所引用之非供述證據，並無證據證明係公務員違背法
    定程序所取得，亦無顯有不可信之情況，且經本院於審理期
    日為合法調查，該等證據自得作為本案裁判之資料。
貳、認定犯罪事實所憑之證據及理由：
一、上開犯罪事實業據被告於本審理時坦承不諱（見本院卷第84
    頁），並經證人即告訴人吳正一指述明確，核與證人即案發
    時在場之倪立勳於警詢、偵訊時之證述、同案被告吳嘉鎮、
    林聖育、葉人豪、張智翰、游俊杰於警詢、偵訊及原審審理
    時之供述、少年吳○勳於警詢、偵訊時之供述均大致相符，
    並有卷附警方密錄器畫面擷圖、臺灣基隆地方檢察署勘驗筆
    錄、警員游仕名109年12月16日製作之職務報告等存卷足憑
    。上述補強證據已足資擔保被告上開任意性自白與事實相符
    ，應可採信。
二、刑法上所謂「首謀」，係指犯罪之行為主體為多數人，其中
    首倡謀議，而處於得依其意思，策劃、支配團體犯罪行為之
    地位者而言（最高法院103年度台上字第1904號判決意旨參
    照）。衡諸被告前日雖遭告訴人恐嚇，即先以「看要怎樣都
    沒有關係，不然來輸贏」等語尋釁，然糾紛已告終結，若僅
    需雙方講理，於電話中隔空對談即足，且於前日雙方既已碰
    面，無何再行以言語爭執、論理之必要，實無需特意於告訴
    人嗆聲相約輸贏後，即順勢邀眾到場，可知被告應係對於告
    訴人心生忿恨，始欲找多名友人前來助威，其有報復滋事之
    想法，已不言可喻，而在此種狀況下，其自當知悉倘其通知
    多位友人到場，勢將聚集3人以上，且極有可能與告訴人發
    生肢體衝突，業如前述，被告竟不顧將可能對公眾發生恐懼
    不安而執意為之，終發生被告與多名同案被告及少年對告訴
    人實施強暴之情事，顯見被告確處於首倡謀議，而得依其意
    思策劃、支配本案對告訴人實施強暴之「首謀」地位，其已
    該當首謀之犯行，昭然若揭。又其本人於案發過程中同有衝
    上前去欲毆打告訴人之舉動，惟僅因遭警方壓制而傷害不遂
    ，然被告確已下手實施對告訴人之強暴行為，要無疑問。
三、綜上所述，本案事證已臻明確，被告所為在公共場所聚集三
    人以上首謀及下手實施強暴罪之犯行洵堪認定，應予依法論
    科。
參、論罪科刑：
一、核被告所為，係犯刑法第150條第1項後段之在公共場所聚集
    三人以上首謀及下手實施強暴罪。公訴意旨就被告之論罪法
    條，雖漏未論及在公共場所聚集三人以上首謀實施強暴部分
    ，然於犯罪事實欄業已載明被告為首謀之事實，且因其此部
    分犯行與起訴法條之條項同一，無礙於被告防禦權之行使，
    爰逕予補充，而無庸變更起訴之法條。復公訴意旨認被告係
    與少年吳○勳共同實施犯罪，然被告於原審審理時辯以：我
    不知道吳○勳有沒有滿18歲，我只是認識他等語，衡之案發
    時少年吳○勳為17歲有餘，不過1月多後即屆齡18歲，依通常
    經驗，此年齡層之男子身形已長成，與一般成人外觀區別甚
    微，一般與之交遊未必能確悉實際年齡，復參酌同案被告吳
    嘉鎮、林聖育、葉人豪、游俊杰於原審審理時均稱：不知道
    吳○勳案發時未滿18歲等語（見原審卷第264頁），依罪證有
    疑惟利被告原則，當認被告行為時應不知悉少年吳○勳之實
    際年齡為未滿18歲之人，則本件尚無兒童及少年福利與權益
    保障法第112條第1 項前段加重其刑之情形，附此說明。
二、被告與同案被告吳嘉鎮、林聖育、葉人豪、張智翰、游俊杰
    及少年吳○勳間，就本件在公共場所聚集三人以上下手實施
    強暴之犯行，具犯意聯絡及行為分擔，均應論以共同正犯。
    又按刑法條文有「結夥3人以上」者，主文無加列「共同」
    之必要（最高法院79年度台上字第4231號判決參照），而同
    法第150條第1項後段以「聚集3人以上」為構成要件，應為
    相同解釋，故本案主文亦不贅冠「共同」之字詞，附此敘明
    　　
肆、撤銷改判之理由：
一、原判決以被告所犯事證明確，而予以論罪科刑，固無違誤，
    惟被告提起上訴後，已完全坦承犯行而無匿飾，此部分涉及
    量刑事由之變更，原判決未及審酌此節，而有未洽。被告以
    上開事由，請求從輕量刑，為有理由。而原判決既有上述可
    議之處，自應由本院予以撤銷改判。
二、爰以行為人之責任為基礎，審酌被告僅因甫受告訴人之言語
    恫嚇，竟率爾聚集多人在前開公共場所，實施前述強暴行為
    ，對社會秩序造成一定程度之危害，所為實不足取，惟究以
    犯後已於本院坦承犯行，非無悔意之犯後態度，雖未能與告
    訴人達成和解，然告訴人仍得透過民事訴訟及強制執行等程
    序令被告承擔應負之賠償責任，非無求償管道，尚不得據此
    就被告科刑部分為相當不利之考量。兼衡其犯罪之動機、目
    的、手段、素行（見本院被告前案紀錄表）、所造成之危害
    、智識程度為國中畢業、業綁鐵工、有分別就讀大學、高中
    、小學共4個女兒需其扶養、經濟狀況勉持（見原審卷第432
    頁，並於本院提出低收入戶證明書）等一切情狀，量處如主
    文欄第二項所示之刑，並諭知易科罰金之折算標準。
據上論斷，應依刑事訴訟法第369條第1項前段、第364條、第299
條第1項前段，判決如主文。
本案經檢察官林姿妤提起公訴，被告提起上訴後，由檢察官劉俊
杰到庭執行職務。
中　　華　　民　　國　　111 　年　　8 　　月　　31　　日
                  刑事第十六庭  審判長法　官  劉嶽承
                                      法　官  王耀興
                                      法　官  古瑞君
以上正本證明與原本無異。
如不服本判決，應於收受送達後20日內向本院提出上訴書狀，其
未敘述上訴之理由者並得於提起上訴後20日內向本院補提理由書
（均須按他造當事人之人數附繕本）「切勿逕送上級法院」。
                                      書記官  林君縈
中　　華　　民　　國　　111 　年　　8 　　月　　31　　日
附錄：本案論罪科刑法條全文
中華民國刑法第150條
在公共場所或公眾得出入之場所聚集三人以上，施強暴脅迫者，
在場助勢之人，處1年以下有期徒刑、拘役或10萬元以下罰金；
首謀及下手實施者，處6月以上5年以下有期徒刑。
犯前項之罪，而有下列情形之一者，得加重其刑至二分之一：
一、意圖供行使之用而攜帶兇器或其他危險物品犯之。
二、因而致生公眾或交通往來之危險。